【裁判字號】    95,台上,2795
【裁判日期】    950518
【裁判案由】    偽造文書
【裁判全文】
最高法院刑事判決            九十五年度台上字第二七九五號
    上  訴  人  甲○○
                        路11.
    選任辯護人  張志明律師
    上  訴  人  乙○○
                        路59.
                丁○○
                        號
                戊○○
                        17號.
    共      同
    選任辯護人  薛西全律師
                鄭銘仁律師
    上  訴  人  丙○○
                        號
                        路23.
上列上訴人等因偽造文書案件，不服台灣高等法院高雄分院中華
民國九十二年八月二十八日第二審判決（九十一年度上訴字第五
０七號，起訴案號：台灣高雄地方法院檢察署八十九年度偵字第
一五一００號），提起上訴，本院判決如下：
    主  文
原判決關於甲○○、乙○○、丁○○、戊○○、丙○○部分撤銷
，發回台灣高等法院高雄分院。
    理  由
本件原判決撤銷第一審關於上訴人甲○○、乙○○、丁○○、戊
○○、丙○○部分（下稱上訴人等）之科刑判決，依牽連犯之例
從一重改判仍論處上訴人等以共同連續行使變造公文書，足以生
損害於公眾及他人罪刑（甲○○處有期徒刑柒年；戊○○、丙○
○、丁○○各處有期徒刑陸年陸月；乙○○，累犯，處有期徒刑
陸年捌月），固非無見。
惟查：（一）共同正犯之成立，以有犯意之聯絡與行為之分擔為
要件，而此項要件，應於事實欄內詳加記載，並應於理由內逐一
說明其認定此項事實所憑之證據，方足資為論罪科刑之根據。又
科刑之判決書所認定之事實，與所採之證據，不相適合，即屬證
據上理由矛盾，其判決當然違背法令。原判決事實認定上訴人等
與由第一審法院通緝中之周白麟及已死亡之鄭泰清等七人，共同
組成非法申貸詐騙集團，自民國八十五年九月起，夥同人頭之劉
炳志、張中貴、林三本、黃金城、陳瑞榮、邱景春、史振興等人
，以每筆申貸案給付人頭即出名借款人新台幣（下同）十五萬元
之代價，以原判決附表＜下稱附表＞一之不動產在團員間接連偽
作不動產買賣，並以塗銷前順位抵押權而變造土地及建物登記簿
謄本公文書之方式（抽換某一頁謄本加以變造，其餘維持不變）
，連續向附表一（編號10係合法貸款除外）之金融機構設定第一
順位抵押權申貸而詐騙貸款，共詐得四千七百九十萬元等情。其
中關於認定上訴人等與周白麟、鄭泰清共同組成非法申貸詐騙集
團部分，係以甲○○於原審所供「這些案件都是我們分工合作的
，除了我之外，丁○○、周白麟、戊○○、鄭泰清、乙○○、丙
○○為核心人物」為據，並對丁○○、戊○○、乙○○、丙○○
等四人論以與其他知情而出借姓名之人頭共犯分別科處不同之刑
度（人頭共犯部分如劉炳志、林三本、張中貴、黃金城等人，經
原審分別判處有期徒刑一年二月、一年不等，均緩刑三年確定）
。原判決於理由欄內雖引述戊○○所供「係幫甲○○到地政事務
所辦理設定、領件」，甲○○供述「丁○○負責人頭徵信、介紹
銀行人員認識」、「戊○○一開始是人頭，因為他在辦信用卡業
務，人際關係比較熟，他的工作是拜託他找人頭，先介紹鄭泰清
當人頭，然後再介紹他表弟黃金城當人頭借款人；乙○○、丙○
○也是戊○○介紹當人頭，……，陳瑞榮是戊○○朋友介紹進來
的，陳瑞榮再介紹劉炳志、邱景春、林三本、張中貴、黃吉利、
史振興等人擔任人頭」，及引用丙○○、乙○○所供渠等係「提
供證件當人頭、出名當借款人」各等語加以說明。然對於丁○○
、戊○○、乙○○、丙○○等四人於該非法申貸詐騙集團內究竟
擔任何項工作，彼此間如何分工以遂行犯罪，於事實欄內卻全未
記載，已嫌理由失據，自不足為論罪科刑之根據；況依其理由之
論述，其中乙○○、丙○○祇是單純擔任借款人頭而已，戊○○
除自承係幫忙辦理（抵押權）設定、領件工作及甲○○所供之介
紹人頭外，亦係人頭之一。即原判決亦謂「丙○○、戊○○、乙
○○、劉炳志、林三本、張中貴、黃金城……，出借身分證件，
並作人頭向金融機構貸款」等由（見原判決第十頁第九至十一行
）。如若所認無訛，則甲○○所供丁○○、戊○○、乙○○、丙
○○等四人於該非法申貸詐騙集團內「為核心人物」一節，究何
所指？彼等所負責之工作與其他人頭如劉炳志、林三本等人之角
色究有何差異，而得以為不同之刑罰評價，原判決對此未予剖析
釐清，根究明白，並為相當論敘，遽為上開論斷，自難昭折服，
併有證據上理由矛盾之違法。（二）刑法第十三條第一項及第二
項所規範之犯意，學理上稱前者為確定故意或直接故意，後者稱
不確定故意或間接故意，二者之區隔為前者乃行為者明知並有意
使其發生，故對於行為之客體及結果之發生，皆有確定之認識，
並促使其發生；後者為行為者對於行為之客體或結果之發生，並
無確定之認識，但若其發生，亦與其本意不相違背。是確定故意
（直接故意）與不確定故意（間接故意）之態樣不盡相同，而共
同正犯間既有犯意聯絡，則其故意之態樣應屬相同，無從分別基
於確定故意（直接故意）與不確定故意（間接故意）為之。原判
決於事實欄載稱上訴人等與周白麟、鄭泰清所共同組成之非法申
貸詐騙集團，與人頭之劉炳志、張中貴、林三本、黃金城、陳瑞
榮、邱景春、史振興等人，共同基於意圖為自己不法之所有、行
使使公務員登載不實及變造公文書之犯意聯絡，而為如事實欄所
載之犯罪行為；然於理由欄先則載敘「丙○○、戊○○、乙○○
、劉炳志、林三本、張中貴、黃金城皆係已成年且具一般辨別事
理能力之人，豈有不知僅出借身分證件，並作人頭向金融機構貸
款，即可收取顯不相當之高額代價而不用負責任，其中應有不法
情弊隱藏其內之理？益徵渠等應＜可得而知＞甲○○冒貸詐騙之
不法犯行，而均存有間接故意」等旨（見原判決第十頁第九至十
三行），竟又論斷上訴人等與劉炳志、張中貴、邱景春、周白麟
、林三本、黃金城、陳瑞榮、史振興等人間，就附表一（編號10
除外）所示各次犯行係基於共同犯意聯絡及行為分擔之確定故意
而為，其事實欄及理由欄前後之記載說明，已不盡明確一致；且
彼等確定故意與不確定故意之態樣不同，如何得論斷彼等間為具
有犯意聯絡及行為分擔之共同正犯關係，原判決未進一步闡述，
遽行論斷，難謂無理由欠備及適用法則不當之違誤。（三）原判
決事實欄固認定「……為達向金融機構借款須以設定第一順位抵
押權做擔保之要求，遂將原已設定第一順位抵押權予他金融機構
之房地＜變造＞為無設定第一順位抵押權之狀態，而由甲○○偽
刻地政事務所人員＜蘇千鶴＞等人之私章，分別蓋在如附表一編
號1至9、11至16、18所申請土地及建物登記簿謄本之他項權利部
上＜登記者章＞欄位之＜登簿＞及＜校對＞」欄內＜偽造印文如
附表二所示＞，將該抵押權之順位予以塗銷而變造之……」，並
論以上訴人等行使變造公文書罪刑；然附表一編號9 「不法情形
」欄第二項，卻記載「本筆貸款係林三本取得所有權後於八十六
年十月二十八日向土地銀行抵押貸款後，又＜偽造＞謄本於八十
六年十一月二十六日向台灣銀行抵押貸款」，其前稱「變造」謄
本，後載「偽造」謄本，事實認定前後兩歧，亦無從為法律之正
確適用。以上或為上訴意旨所指摘，或為本院得依職權調查之事
項，應認原判決關於甲○○、乙○○、丁○○、戊○○、丙○○
部分有撤銷發回更審之原因。至原判決理由欄乙不另為無罪諭知
部分，因公訴意旨認與論罪部分有連續犯裁判上一罪關係，基於
審判不可分之原則，應併予發回，附此敘明。
據上論結，應依刑事訴訟法第三百九十七條、第四百零一條，判
決如主文。
中    華    民    國  九十五  年    五    月   十八   日
                      最高法院刑事第七庭
                          審判長法官  呂  潮  澤
                                法官  吳  昆  仁
                                法官  孫  增  同
                                法官  趙  文  淵
                                法官  吳      燦
      本件正本證明與原本無異
                                      書  記  官
中    華    民    國  九十五  年    五    月  二十二  日
                                                      Ｑ


司法院資訊處製作；財團法人民間司法改革基金會備份。
